【裁判字號】    92,簡上,262
【裁判日期】    920829
【裁判案由】    拆屋還地
【裁判全文】
臺灣高雄地方法院民事判決  九十二年度簡上字第二六二號
    上  訴  人  壬○○
                丙○○○
                丁○○
                甲○○
                乙○
                戊○○
                己○○
    共      同  辛○○
    訴訟代理人
    被 上 訴人  庚○○      .
    訴訟代理人  凌進源律師
右當事人間拆屋還地事件，上訴人對於中華民國九十二年五月二十二日本院岡山簡易
庭第一審簡易判決（九十年度岡簡字第四○○號）提起上訴，本院判決如左：
    主      文
上訴駁回。
第二審訴訟費用由上訴人負擔。
    事實及理由
一、本件被上訴人起訴主張上訴人之被繼承人即訴外人沈朝成於民國七十年間因窮困
    潦倒無處棲身，乃向伊懇求將所有坐落高雄縣燕巢瓊興段三二二地號土地之部分
    暫借其築屋使用，伊因憫其處境乃同意其無償借用，嗣訴外人沈朝成即於上開土
    地建築如附圖所示門牌編號高雄縣燕巢鄉○○路十五號之房屋乙棟（占用面積為
    Ｄ部分之四一點二一平方公尺）居住使用，後伊經多次催促其返還土地，惟因訴
    外人沈朝成一直臥病在床，且哀求伊讓其使用至死亡時為止，伊因不忍始應允其
    請求。嗣訴外人沈朝成乃於八十七年十一月十九日死亡，被告等繼承人依約即應
    返還系爭土地，惟其等迭經催索乃均拒不拆屋遷還，伊乃併以起訴狀繕本之送達
    對之再為終止使用借貸契約之意思表示，今系爭使用借貸契約既經終止，上訴人
    所繼承之上開地上建物已無占有之合法權源，為此乃依借用物或物上返還請求權
    請求判令上訴人應將如附圖所示Ｄ部分之地上物予以拆除而為返還，並願供擔保
    請准為假執行之宣告，原審據此依法判令上訴人應如數拆除，並為假執行之宣告
    ，其認事用法並無違誤，上訴人所提之本件上訴並無理由，爰聲明駁回上訴人之
    上訴。
二、上訴人則以系爭地號土地約係於四十年間由伊等之父即訴外人沈井向被上訴人之
    曾祖父即訴外人林漏碨所購買以供長子娶媳之用，當時因雙方皆為宗親，且均係
    誠實之鄉人始未辦理移轉登記，被上訴人所稱訴外人沈朝成係得其允許使用搭寮
    云云完全不實，且縱如被上訴人所言之當初用地僅係借用關係，惟系爭地上建物
    係水泥磚造房屋，其屋狀況良好，均在繼續使用中，系爭使用借貸之目的自未完
    畢，依民法第四百七十條第一項前段之規定，被上訴人於此未定期限之借貸自尚
    不得請求返還，況如將如附圖所示Ｄ部分之地上物予以拆除，伊等所有之上開房
    屋即將傾毀不堪使用，且被上訴人所收回之該地四週均無通路並無使用效益，其
    執意拆屋實為權利濫用而應為法律所不許，今伊等既非無權占有，被上訴人依法
    自不得請求拆屋還地，原審未慮及此即率予判令伊等應將如附圖所示Ｄ部分之地
    上物予拆除返還土地予被上訴人，並為假執行之宣告，其認事用法顯有違誤，爰
    聲明請求判令原判決廢棄，並駁回被上訴人第一審之訴及假執行之聲請。
三、本件被上訴人主張上訴人之被繼承人即訴外人沈朝成於上開時日乃在伊所有系爭
    地號土地建築有如附圖所示之前揭門牌編號房屋乙棟（占用面積為Ｄ部分之四一
    點二一平方公尺）居住使用，嗣訴外人沈朝成乃於八十七年十一月十九日死亡，
    伊於原審審理中乃併以起訴狀繕本之送達對上訴人為終止使用借貸契約之意思表
    示而請求其等拆屋還地等情，此有被上訴人所提土地登記謄本、除戶謄本、戶籍
    謄本、繼承系統表等件為證，而系爭房屋乃坐落於系爭地號及同段第三二三、三
    二四、三二五地號土地之上，占有面積各為四一點二一、十二點五二、零點零六
    、五點四二平方公尺，該屋目前並無人住居，其內僅有神主牌位，此經原審會同
    高雄縣岡山地政事務所人員到場勘測現場屬實，並製有勘驗筆錄及土地複丈成果
    圖等附卷可稽，上訴人於此亦不爭執而堪信被上訴人此部分之主張為真實，惟其
    等則另以前揭情詞置辯。經查：
    (1)、本件上訴人固以系爭土地乃係伊等之父即訴外人沈井向被上訴人之曾祖父即
        訴外人林漏碨所購買云云，並舉證人林黃碖到庭同詞證述為證，惟證人林黃
        碖雖到場證稱系爭房屋係訴外人沈井所購買之語，然其乃復陳以「庚○○稱
        沈朝成有賣房子給她，但沒有賣地」、「目前之房子是颱風倒塌後重建的。
        已約有十幾年，是沈朝成蓋的，庚○○本來不同意，後來講一講就蓋了」、
        「蓋屋時並未再給庚○○錢」等語，此見原審九十一年六月二十日言詞辯論
        筆錄甚明，是系爭房屋既係原有建物倒塌後由訴外人沈朝成所興築，而依證
        人林黃碖所述之被上訴人於其建築時本不同意之語觀之，訴外人沈井或沈朝
        成顯未購買系爭地號土地或原有房屋，否則如訴外人沈朝成之父執輩業已購
        地，其嗣後建屋應即無得被上訴人同意或不同意之理，亦應無有嗣後講一講
        就蓋之情，而上訴人於訴外人沈井購買系爭地號土地之事實並未另行舉證以
        實其說，且縱有此購地之事實，亦因當時並未辦理所有權之移轉登記，併此
        移轉登記請求權業早罹於時效而無從取得其不動產物權，上訴人所辯系爭土
        地原即為其父執所購而得據以使用云云自無足採。
    (2)、按有借用人死亡之情形者，貸與人得終止契約，民法第四百七十二條第四款
        定有明文。查訴外人沈井於前並未購地而取得系爭土地之所有權，且訴外人
        沈朝成於原有建物倒塌而新建系爭房屋時，乃與被上訴人會商後始建，建築
        時亦未給付被上訴人任何金錢乙節業如上述，是系爭土地既係被上訴人所有
        ，且訴外人沈朝成占用該地建屋時乃經被上訴人同意而為無償使用，其與被
        上訴人就系爭土地自係合意成立使用借貸契約自明，今借用人之訴外人沈朝
        成既已於八十七年十一月十九日死亡，且貸與人之被上訴人於此後業於原審
        中主張以起訴狀繕本之送達以代終止使用借貸之意思表示並為上訴人所領受
        ，被上訴人與訴外人沈朝成就系爭土地所成立之使用借貸契約於該終止之意
        思表示到達上訴人時自已歸於消滅，且此終止權之行使亦因使用借貸特定人
        間之關係消滅而不受同法第四百七十條第一項所定「借用人應於契約所定期
        限屆滿時，返還借用物。未定期限者，應於依借貸之目的使用完畢時返還之
        」規定之限制，自不因系爭房屋屋況尚屬良好而其使用目的尚未完畢而不得
        請求返還者，是上訴人就系爭房屋之占有權源既因使用借貸契約之終止而告
        消滅，其等自屬無權占有被上訴人所有之系爭土地，被上訴人依所有物返還
        請求權請求上訴人應予返還系爭土地自屬有據。至上訴人雖另以拆除如附圖
        所示Ｄ部分之地上物將使上開房屋傾毀，且被上訴人收回該地並因無使用效
        益而屬權利濫用更應為法所不許云云，惟被上訴人乃係本於所有權排除他人
        干涉之作用請求移去無權占用系爭土地之建築物，且此項請求移去建物之權
        利係法律在顧全社會經濟利益之情形下所賦予，自不得再以社會經濟利益為
        理由而謂其依法行使該項權利係屬權利濫用，況系爭建物僅為一層磚造房屋
        ，且現僅供奉祀神主牌位而無人居住使用，拆除該無權占用部分於社會經濟
        亦無甚大影響，被上訴人於其物上請求權之行使自無違反社會性或逾越社會
        觀念所允許之界限，上訴人所辯被上訴人主張拆屋還地係屬權利濫用云云自
        為無據，附此敘明。
    綜上所述，上訴人之父執並未價購系爭土地而取得其所有權，且訴外人沈朝成與
    被上訴人就系爭土地所合意成立之使用借貸契約，業因訴外人沈朝成死亡後經被
    上訴人對上訴人全體表示終止而歸於消滅，其等所繼承之系爭房屋於斯時起對系
    爭土地自已無合法之占有權源而應予以返還，且被上訴人就此主張拆屋還地乃為
    行使法律所賦予之權利而無權利濫用之情形，從而本件被上訴人依物上返還請求
    權請求上訴人應將如附圖所示Ｄ部分之地上物予以拆除並為返還，依法自屬有據
    ，原審認事用法尚無違誤，自應予以維持，上訴意旨指摘原判決不當，求予廢棄
    改判，自為無理由，應予駁回其上訴。
四、本件為判決基礎之法律關係已臻明確，兩造其餘之攻擊防禦方法核與判決結果不
    生影響，毋庸一一論列，併此敘明。
五、據上論結，本件上訴為無理由，合依民事訴訟法第四百三十六條之一第三項、第
    四百四十九條第一項、第七十八條，判決如主文。
中      華      民      國    九十二    年      八      月    二十九    日
                              臺灣高雄地方法院民事第五庭
~B審判長法官  陳嘉惠
~B法      官  紀凱峰
~B法      官  黃宏欽
右為正本係照原本作成。
本判決不得上訴。
中      華      民      國    九十二    年      八      月    二十九    日
~B法院書記官  史華齡


司法院資訊處製作；財團法人民間司法改革基金會備份。
